臺灣高雄地方法院刑事判決　　　　　　　　　　　　九十三年度訴字第一五七八號
　　公　訴　人　臺灣高雄地方法院檢察署檢察官
　　被　　　告　丙○○　男　三.
　　選任辯護人　林富美律師
右列被告因偽造文書等案件，經檢察官提起公訴（九十三年度偵字第七六五號），本
院判決如下：
    主      文
丙○○無罪。
    理      由
一、公訴意旨以：被告丙○○於民國九十一年一月二十五日自任互助會首，召集會員
    共計三十七人，約定每人每會新臺幣（下同）一萬元，會期自九十一年一月二十
    五日起迄九十四年一月二十五日止，並由其母林黃快代為收取標金及交付得標會
    款情事，詎丙○○因本身及其家屬之財務狀況發生問題，竟於九十一年十一月二
    十五日、九十二年二月二十五日及不詳時間，分別冒用活會會員陳勇男、子○○
    （以癸○○名義參加互助會）、張丑○○之名義冒標會款，並對分居於高雄縣大
    寮鄉及鳳山市之會員，以偽稱由另外他處之某活會會員得標之方式，詐騙活會會
    員戊○○、甲○○共計三十四萬元，以及其他活會會員數額不詳之會款。嗣於九
    十二年四月二十八日止會，並經會員彼此聯繫後發現得標會員名冊不符，始查獲
    上情，因認被告涉有刑法第二百十六條、二百二十條、第二百十條之行使偽造準
    私文書罪嫌、第三百三十九條第一項之詐欺取財罪嫌等語。
二、程序部分：
  (一)按被告以外之人於審判外向法官所為之陳述，得為證據，刑事訴訟法第一百五十
    九條之一第一項定有明文。其立法理由係認為被告以外之人之陳述係在法官面前
    為之，因其任意陳述之信用性已受確定保障之情況下所為之陳述，自得作為證據
    ，且不問係本案或其他刑事案件之羈押訊問期日、勘驗期日、準備程序期日、審
    理期日或民事事件、行政訴訟程序，凡係在普通法院法官面前所為之陳述（不包
    括軍事法官），均具有證據能力。是本案證人戊○○、甲○○、林黃快、子○○
    、己○○、壬○○、庚○○、張丑○○、辛○○、乙○○於本院審理中向法官所
    為之證述（參見本院九十三年八月二十五日、同年十一月二十四日、同年十二月
    十五日、同年十二月二十九日之審判筆錄），在其等任意陳述之信用性均無疑之
    情況下，依法即得作為證據。
  (二)按被告以外之人於偵查中向檢察官所為陳述，除顯有不可信之情況者外，得為證
    據，同法第一百五十九條之一第二項定有明文。蓋因檢察官與法官同為司法官署
    ，且檢察官代表國家偵查犯罪，依法有訊問被告、證人及鑑定人之權力，且須對
    被告有利、不利之情形均應注意，況徵諸實務運作，檢察官實施刑事偵查程序，
    亦能恪遵法定程序之要求，不致有違法取證情事且可信度極高，是被告以外之人
    前於偵查中已具結而為證述，除反對該項供述得具有證據能力之一方，已釋明「
    顯有不可信之情況」之理由外，不宜以該證人未能於審判中接受他造之反對詰問
    為由，即遽指該證人於偵查中之陳述不具證據能力，方符前揭法條之立法意旨。
    是告訴人甲○○、戊○○（參見臺灣高雄地方法院檢察署九十二年度發查他字
    第三九六號卷宗）；證人許守用、黃梓菱（參見臺灣高雄地方法院檢察署九十
    二年度發查他字第三九六號卷宗第二十五頁至第二十九頁）；證人子○○（即癸○○）、陳淑卿、陳勇男、己○○（參見臺灣高雄地方法院檢察署九十三年度偵
    字第七六五號偵查卷宗第五頁至第八頁）於檢察官偵查時所為陳述，被告未曾提
    及檢察官在偵查時，有任何不法取供之情形，是客觀上並無顯不可信之情況，前
    揭告訴人及證人於偵查中之陳述及證言自均具有證據能力。
  (三)按被告以外之人於審判外之陳述，雖不符前四條之規定，而經當事人於審判程序
    同意作為證據，法院審酌該言詞陳述或書面陳述作成時之情況，認為適當者，亦
    得為證據。當事人、代理人或辯護人於法院調查證據時，知有第一百五十九條第
    一項不得為證據之情形，而未於言詞辯論終結前聲明異議者，視為有前項之同意
    ，刑事訴訟法第一百五十九條之五定有明文。立法意旨在於傳聞證據未經當事人
    之反對詰問予以核實，原則上先予排除，惟若當事人已放棄詰問或未聲明異議，
    基於證據資料愈豐富，愈有助於真實發現之理念，且強化言詞辯論主義，法院自
    可承認該傳聞證據例外擁有證據能力。經查，告訴人甲○○於警詢中之陳述（參
    見同臺灣高雄地方法院檢察署九十二年度發查他字第三九六號卷宗第二頁至第三
    頁），雖均係被告以外之人於審判外之陳述，性質上屬傳聞證據，惟經被告同意
    作為證據，又本院審酌該言詞陳述作成時之情況，並查無其他不法之情狀，足認
    為得為本案之證據，依刑事訴訟法第一百五十九條之五第一項之規定，被告已同
    意上開傳聞法則例外之情形，是前揭告訴人於警詢中之陳述有證據能力。
三、按犯罪事實應依證據認定之，無證據不得認定其犯罪事實，不能證明被告犯罪或
    其行為不罰者，應諭知無罪之判決，刑事訴訟法第一百五十四條第二項及第三百
    零一條第一項分別定有明文。亦即，犯罪事實之認定，應憑證據，如未能發現相
    當證據，或證據不足以證明，自不能以推測或擬制之方法，作為裁判基礎（最高
    法院四十年臺上字第八六號判例意旨參照）；且認定犯罪事實所憑之證據，雖不
    以直接證據為限，間接證據亦包括在內，然而無論直接證據或間接證據，其為訴
    訟上之證明，須於通常一般之人均不致有所懷疑，而得確信其為真實之程度者，
    始得據為有罪之認定，倘其證明尚未達到此一程度，而有合理之懷疑存在而無從
    使事實審法院得有罪之確信時，即應由法院為諭知被告無罪之判決（最高法院七
    十六年臺上字第四九八六號判例意旨參照）；又檢察官對於起訴之犯罪事實，仍
    應負提出證據及說服之實質舉證責任。倘其所提出之證據，不足為被告有罪之積
    極證明，或其指出證明之方法，無從說服法院以形成被告有罪之心證，基於無罪
    推定之原則，自應為被告無罪判決之諭知（最高法院九十二年度臺上字第一二八
    號判例意旨參照）。
四、公訴人認被告丙○○涉有上開犯行，係以告訴人甲○○於警詢中及證人子○○、
    己○○於檢察官偵查時所為陳述，並有分屬被告、告訴人甲○○、證人己○○所
    有之互助會會單名冊為其主要論據；訊據被告固不否認與母親林黃快分別邀集高
    雄縣鳳山、大寮地區之會員，召集系爭互助會，嗣於九十二年三月間止會之事實
    ，惟堅決否認涉有上開冒標犯行，辯稱：系爭互助會止會時，得標會員除會首即
    被告當然得標外，尚有林秀琴、郭美玉、劉秀環、陳淑卿、蔡豬哥、王秀姬、辛○○、楊正成、壬○○、黃文龍、李俊儀、乙○○、庚○○、符振群、鐘漢文各
    得標一會、丑○○得標二會，連同會首共計得標人員有十八會，至於偵訊中提出
    之得標會員名單有關子○○（即癸○○）部分，因係由其母林黃快邀集且於止會
    後，提供非正確之資料，致使其誤載會員癸○○一會為死會，實際應為會員壬○○一會死會，而會員子○○、陳勇男均為活會等語。經查：
  (一)被告前揭辯解，業據證人即被告姊夫壬○○於本院審理中結證證稱：友人謝文
    素向其借款，但是其無錢可借，遂提議友人謝文素參加被告為會首之系爭互助會
    ，因其岳母林黃快不認識謝文素，故建議以其本人名義參加互助會，實際繳納會
    款或標取會款則由謝文素直接與其岳母林黃快接洽，嗣後謝文素以其名義有得標
    （參見本院九十三年十一月二十四日審判筆錄）等語；證人庚○○於本院審理
    中證述：系爭互助會，採內標制，共計三十八會，其以自己名義參加一會，業已
    四千五百元得標為死會，另被告除擔任會首一會外，尚參加另一會，互助會單印
    好後，被告向其表示無能力繳納另一組會款，其同意受讓被告名義活會一會，故
    其共計參加二會，而死、活會各一會（參見本院九十三年十二月十五日審判筆錄
    ）等語；證人張丑○○於本院審理中證稱：其經由被告之母林黃快邀集而參加
    系爭互助會，共計三十八會，並以自己即「丑○○」名義參加二會，止會前為死
    、活會各一會，因林黃快曾向其表示缺錢，經其同意與林黃快共用標得之死會會
    款，往後應繳納死會會款每人負擔一半，故林黃快僅有給付標得一半死會會款十
    一萬餘元，並未給付全部死會會款，且其仍繼續繳納另一活會會款，繳至第十七
    會後，因林黃快一直未付清其應標得之全部死會會款，其遂向林黃快表示不再向
    林黃快收取另一半每月應繳納之死會會款，亦不再繼續繳納死、活會每月應繳納
    之會款（參見本院九十三年十二月二十九日審判筆錄）等語；證人辛○○於本
    院審理中證述：其經由被告之母林黃快邀集而參加由被告擔任會首之系爭互助會
    ，並僅與林黃快合資共同參加一會，但不知以何人名義參加，嗣進行至第十二會
    時，其將合資之半會讓與林黃快，亦不知林黃快有無得標（參見同上本院筆錄）
    等語；證人即被告之兄乙○○於本院審理中證述：被告擔任系爭互助會會首，
    會員由被告及林黃快於高雄縣鳳山市及大寮鄉分別召集，共計三十八會，其以自
    己名義參加一會，業以四千五百元得標為死會（參見同上本院筆錄）；證人子
    ○○於本院審理中證稱：其係由被告之母林黃快邀集而以「癸○○」之名義參加
    系爭互助會二會，林黃快並負責召集大寮地區之會員，止會前其二會均為活會（
    參見本院九十三年十一月二十四日審判筆錄）；證人即被告之母林黃快於本院
    審理中證稱：系爭互助會係由其子即被告擔任會首，而其負責召集大寮地區之會
    員，會員子○○（即癸○○）、蔡豬哥、張丑○○（即丑○○）、郭美玉、陳秋
    菊、陳勇男均為其所邀集，止會前會員子○○二會、陳勇男一會均為活會，而會
    員蔡豬哥、郭美玉、陳秋菊各一會、張丑○○二會均為死會，壬○○之妹以壬○○名義參加系爭互助會，因其與被告電話中聯繫錯誤，致使被告將死會會員壬○○誤載為子○○即癸○○（參見本院九十三年十二月十五日審判筆錄）等語屬實
    ，核與被告提出之互助會會單、得標人員名冊影本各一紙（參見臺灣高雄地方法
    院檢察署九十二年度發查他字第三九六號卷宗第二十三頁）、證人己○○提出之
    十八紙支票及暫停書影本一紙（參見本院卷宗）大致相符。雖證人壬○○與證人
    林黃快上揭證述由何人參加並實際得標之內容互有差異，然對於參加系爭互助會
    名義人為壬○○且為死會部分之主要事實之證述內容，則為相同，應均可採信。
    又證人張丑○○於止會前，業將其活會一會交予證人林黃快處理，已如前述，而
    被告復陳稱證人林黃快曾表示證人張丑○○名義之活、死會各一會均讓予證人林
    黃快，並由證人林黃快以證人張丑○○之名義標得剩下之活會一會等情，核屬相
    符，是證人張丑○○雖為系爭互助會名義人，且參加二會，然其名義之死會及活
    會各一會權利雖經讓與證人林黃快行使，尚屬證人張丑○○與證人林黃快間之私
    人契約法律關係，故證人林黃快仍須以證人張丑○○之名義標取該互助會活會一
    會，則證人張丑○○名義之二會，應係證人張丑○○、證人林黃快各自標取一會
    且均為死會之事實。從而，系爭互助會係由被告及其母林黃快共同邀集，由被告
    擔任會首，連同會首共計三十八會，每人每會一萬元，採內標制，會期自九十一
    年一月二十五日起迄九十四年一月二十五日止，每月二十五日開標，並於九十一
    年、九十二年之四月十日、八月十日、十二月十日加開標各一次，且止會時，除
    會首即被告當然得標外，尚有林秀琴、郭美玉、劉秀環、陳淑卿、蔡豬哥、王秀
    姬、辛○○、楊正成、壬○○、黃文龍、李俊儀、乙○○、庚○○、符振群、鐘
    漢文各一會、張丑○○二會得標，連同會首、死會會員共計十八會之事實，應堪
    認定。
  (二)證人壬○○、子○○於本院審理中分別證述以其名義參加之互助會一會各為死會
    一會、活會二會等語，均已如前述，雖自被告提出之得標人員名單觀之並無載明
    證人壬○○為死會會員，而係載明子○○（即癸○○）死會一會，是證人子○○
    為死會一會部分，應係被告誤載所致，且上揭被告誤載情形，業經證人林黃快證
    述屬實，是尚難因被告誤載死會會員名稱，而逕認為被告必有冒用證人子○○名
    義標會之事實。
  (三)另證人即告訴人甲○○於本院審理中證述：其參加被告召集之互助會活會一會，
    並未參與開標過程，止會後，因找不到被告，經其他會員馬心儀提供會單，並告
    知有關會員子○○（即癸○○）、丑○○、陳美玉、陳秋菊、蔡豬哥、陳勇男部
    分遭被告冒標，方知被告前揭冒標行為（參見本院九十三年八月二十五日審判筆
    錄）等語；證人己○○於偵訊及本院審理中則證稱：其係依被告於電話中告知開
    標結果後，填載得標於互助會會單，連同會首一會，確定共有十七會會員得標，
    包括會員陳勇男於九十一年十一月二十五日得標、癸○○於九十二年二月二十五
    日得標，但其均未曾向得標會員求證，被告止會後，其逕將該會單影印交予甲○○（參見本院九十三年十一月二十四日審判筆錄）等語，然證人己○○既然係按
    照被告告知而填載得標會員名單，並未實際查證，且嗣後被告與證人己○○和解
    時，亦簽有暫停書及本票十八張交由證人己○○收受，此有暫停書及本票十八張
    附卷可參，雖證人己○○於本院審理中亦證稱，死會會員應有十七會，和解當時
    並未注意死會會數，故收受十八張本票（參見同上本院筆錄）等語，然系爭互助
    會含會首一會，若非死會會員為十八會，何以被告需簽發十八張本票交由各活會
    會員收受，而增加自己清償數額，是證人己○○上揭所述顯與常情不符。況部分
    會員係由證人即被告之母林黃快召集，且證人林黃快有時會替被告開標等情，業
    經證人林黃快於本院證述屬實（參見本院九十三年八月二十五日審判筆錄第十八
    頁），是被告對於實際得標會員之姓名或有誤傳之可能，至互助會會員子○○（
    即癸○○）應係活會會員而誤載為死會會員，而實際死會會員壬○○並仍記載為
    活會會員，及互助會會員陳勇男、丑○○、陳美玉、陳秋菊、蔡豬哥為死會會員
    之情形，均已如前述，是證人己○○前揭自電話中聽聞被告告知得標人員後，所
    自為記載得標會員名單，尚非無疑；而證人甲○○復自證人己○○處取得該得標
    會員名單，並未加以查證，故證人己○○、甲○○上揭證詞及提出得標會員名單
    各一紙，均與事實不符，不足以認定被告確有冒標互助會會員子○○（即癸○○
    ）、張丑○○、陳勇男之事實。
  (六)至證人即告訴人戊○○於本院審理中亦證稱：其有參加系爭互助會活會一會，但
    不清楚被告冒用何活會會員標取互助會，此部分係由其妻甲○○處理（參見本院
    九十三年八月二十五日審判筆錄）等語；證人許守用、黃梓菱亦均於偵訊中證稱
    ：其參加系爭互助會均為活會，被告均告知由鳳山或大寮地區之不詳活會會員得
    標（參見臺灣高雄地方法院檢察署九十二年度發查他字第三九六號卷宗九十二年
    十二月四日訊問筆錄）等語，上揭證人證述之內容均未證述被告有何冒用其他活
    會會員名義冒標，亦尚難為不利於被告事實之認定。
  (七)從而，系爭互助會止會時，除會首即被告當然得標外，尚有林秀琴、郭美玉、劉
    秀環、陳淑卿、蔡豬哥、王秀姬、辛○○、楊正成、壬○○、黃文龍、李俊儀、
    乙○○、庚○○、符振群、鐘漢文各一會、張丑○○二會得標，連同會首、死會
    會員共計十八會。至於被告於得標會員會單內，將活會會員子○○（即癸○○）
    誤載為死會會員，而未將死會會員壬○○記載為死會會員；又證人張丑○○活會
    一會部分，應係張丑○○讓與證人林黃快，由證人林黃快以證人張丑○○之名義
    得標後成為死會。是被告應無冒用活會會員子○○、劉勇男、張丑○○之名義標
    取互助會之事實，應堪認定。
五、綜上所述，公訴人憑以認定被告涉犯上開罪嫌之證據，均未能積極證明被告犯罪
    況公訴人所舉對被告不利之證據亦尚未達到通常一般之人均不致有所懷疑，得確
    信其為真實之程度，而有合理之懷疑存在，本院無從形成有罪之確信，自難單以
    證人己○○、子○○、甲○○、戊○○之證述及證人己○○、甲○○提出之得標
    會員名單各一紙，遽令被告負上開罪責。被告上揭辯稱，既無何違背常情之處，
    此外，復查無其他證據足認被告具有公訴人所指之犯行，本件既不能證明被告犯
    罪，依照前開說明，自應諭知被告為無罪之判決。
據上論斷，應依刑事訴訟法第三百零一條第一項，判決如主文。
本案經檢察官丁○○到庭執行職務。
中　　　華　　　民　　　國　　九十四　　年　　　一　　　月　　 十二 　　日
                                  臺灣高雄地方法院刑事庭
                                      審判長法官  張桂美
                                      法      官  莊珮君
                                      法      官  唐中興
右正本證明與原本無異。
如不服本判決，應於判決送達後十日內，向本院提出上訴狀。
                                      書  記  官  顏宗貝
中　　　華　　　民　　　國　　九十四　　年　　　一　　　月　　 十二 　　日
